最高法院刑事判決　　　　　　九十六年度台上字第三一二八號
上　訴　人　甲○○
選任辯護人　嚴庚辰律師
　　　　　　陳國瑞律師
上　訴　人　乙○○
上列上訴人等因貪污案件，不服台灣高等法院台南分院中華民國
九十六年一月二十四日第二審更審判決（九十五年度上更(二)字第
五五四號，起訴案號：台灣嘉義地方法院檢察署九十一年度偵字
第六七一八號），提起上訴，本院判決如下：
    主  文
上訴駁回。
    理  由
一、甲○○部分：
按刑事訴訟法第三百七十七條規定，上訴於第三審法院，非以判
決違背法令為理由，不得為之。是提起第三審上訴，應以原判決
違背法令為理由，係屬法定要件。如果上訴理由狀並未依據卷內
訴訟資料，具體指摘原判決不適用何種法則或如何適用不當，應
認其上訴為違背法律上之程式，予以駁回。本件原判決認定上訴
人甲○○係嘉義縣六腳鄉公所村幹事，承辦該公所農業課業務，
係依法令服務於地方自治團體所屬機關而具有法定職務權限之公
務員，為依據法令從事公務之人員。民國九十年四月間，經濟部
水利處第五河川局（現更名為經濟部水利署第五河川局；下稱第
五河川局）為興建朴子溪更寮堤防二期工程需要，擬申請徵收坐
落嘉義縣六腳鄉○○段內共一二七筆土地及其上土地改良物，乃
委託嘉義縣政府辦理地上物查估事宜，經嘉義縣政府轉託六腳鄉
公所後，上開業務由甲○○負責承辦。而甲○○於九十年四月底
及同年五月初之期間，前往辦理其主管之查估作業時，明知該等
土地種植之改良芒果樹係如原判決附表（下稱附表）所示乙○○
等人於查估前投機種植，與正常種植情形並不相當，依相關法令
，應不予查估。詎甲○○冀圖索賄，並基於圖利私人不法利益及
公務員登載不實之概括犯意，仍對上揭土地上所種植之改良芒果
樹進行查估，並將明知為不實之改良芒果樹生植年期、單價及查
估金額等事項，連續登載於其職務上所掌之公文書內，而直接圖
利於乙○○等人，並足以生損害於第五河川局查估補償管理之正
確性。其間，甲○○並以上開違背職務之行為，基於收受賄賂之
犯意，於查估後某日，以電話要求土地使用人乙○○給付新台幣
（下同）六萬元之賄賂，乙○○為領得較高之地上物補償費，乃
於九十年八月三日下午三時許，依甲○○指示匯款三萬元至甲○
○向不知情友人許詒隆所借用之虎尾郵局帳戶內，甲○○於同日
提領收受之。迨九十一年一月二日救濟金負擔機關，將地上物補
償費匯入乙○○之桃園永安郵局帳戶內時，甲○○又打電話提醒
乙○○匯款，乙○○旋於翌日領出上開地上物補償費或救濟金後
，於同日下午四時許，再次匯款三萬元至許詒隆之虎尾郵局帳戶
內，甲○○亦於同日提領收受之。甲○○並於九十一年四月初始
將六萬元返還乙○○等情。因而撤銷第一審關於甲○○部分之科
刑判決，改判依行為時牽連犯之規定，從一重論處甲○○依據法
令從事公務之人員，對於違背職務之行為，收受賄賂罪刑（處有
期徒刑十二年），已綜核全部卷證資料，詳加斟酌論斷，敘明其
所憑之證據及認定之理由。並詳敘證人即共同被告乙○○於法務
部調查局嘉義縣調查站（下稱嘉義縣調查站）調查時及檢察官偵
查中之陳述，如何具有證據能力之理由。另就上訴人所辯：對於
業務狀況不熟悉，不知土地使用人有搶種芒果樹，詐領補償費或
救濟金之事，無登載不實或圖利私人不法利益之故意；上揭二次
共六萬元匯款係其向乙○○商借之借款，並非賄賂，且事後已還
款，無違背職務索賄之行為云云，認係諉卸之詞，不足採信，亦
詳予指駁說明。從形式上觀察，並無判決理由不備及認定事實未
依證據之違法情形存在。又證據之取捨及證明力之判斷，俱屬於
事實審法院之職權，判決內若已論敘其何以作此判斷之心證理由
，且其取捨判斷不違背經驗法則或論理法則，即不生判決違背法
令之問題。原判決依憑甲○○及土地使用人乙○○等人之供述，
證人侯李玉珠、李清音、賴昭信、蔡攸庭、許詒隆、侯正用之證
詞，卷附查估照片、前揭徵收土地計畫書所附公聽會會議紀錄等
相關資料、嘉義縣九十年度辦理徵收土地農林作物補償費查估基
準、調查估價表正本、補償費印領清冊、救濟金印領清冊，另乙
○○桃園永安郵局存提明細、郵政國內匯款單影本、許詒隆虎尾
郵局帳戶存提明細影本等證據，資為認定甲○○犯罪事實之依據
。並以農作改良物得否受徵收補償，係以該改良物之種植或移植
是否屬於「正常情形」為據，至於是否屬於「正常性」種植或移
植，並非純以「徵收公告之日」作為單一絕對標準。依卷附之查
估照片，土地使用人乙○○等人於查估前所搶種即投機新植之改
良芒果樹，植株低矮，樹幅狹窄，枝幹瘦弱，枒條細小，樹葉稀
疏萎垂，皆非原地生長數年之茂盛景象，且該等土地大多未見雜
草生長，尚留存新近翻土痕跡，當係整地未久，與栽種多年之地
貌並不相當，不論有無務農經驗之人，一望即知該等改良芒果樹
顯非種植四至六年生或七至十年生之樹木。足證其等種植之果樹
係向他人買取幼苗後移植，甲○○卻分別以已種植四年到六年或
七年到十年之時間為補償標準，其查估確有不實。甲○○屢以無
經驗為由作為辯解，係推卸責任之詞，顯難令人置信，其圖利及
公務員登載不實犯行之事證已甚明確。又乙○○已明確供證：其
與甲○○本不相識，係查估時認識，嗣甲○○即以可使其取得較
高之補償救濟金為理由索賄之情事。且乙○○於接獲甲○○之電
話聯絡，即遠從桃園迅速將第一次賄款三萬元匯與甲○○；而第
二次匯款三萬元之日期，又係上揭救濟金匯入乙○○桃園永安郵
局帳戶之翌日，時間緊密相接，足認上揭二次匯款實係乙○○為
順利領得上揭救濟金而同意甲○○索賄所交付之款項。另參酌甲
○○所製作乙○○使用土地之「調查估價表」，關於改良芒果樹
之「生植年期」及「單價」欄之記載，實有將原登載之「四至六
年生」及「一千元」字樣塗抹更改為「七至十年生」及「二千元
」情形，是甲○○確有違背職務收賄之行為，亦堪認定。至於甲
○○雖曾將六萬元返還乙○○，惟此事後之行為，亦無解於其上
開犯行之成立。甲○○所辯：生植年期係事後對照相片，認為應
是七到十年生，始更改云云，與事實不符，同係諉卸刑責之飾詞
；而乙○○於原審審理時所為有利甲○○之證詞，如何不足資為
有利甲○○之認定，亦經於理由內析論綦詳。俱有卷存之證據資
料可資覆按，經核其證據之取捨判斷並不違背經驗法則或論理法
則，自不得任指判決違法。上訴意旨仍執前詞謂：賴昭信之證詞
係主觀臆測之詞，乙○○於嘉義縣調查站之供述無具有較可信之
特別情況，均不得作為有罪之依據；原判決不採其所為無經驗之
辯解，採證違法；乙○○交付甲○○之六萬元款項係屬借款，與
其職務行為無對價關係，並非賄款云云。均屬對事實審法院已經
調查說明之事項或採證認事職權之適法行使，徒憑己見，重為事
實上之爭辯或未依卷內證據資料為具體指摘，自不足據以辨認原
判決已具備違背法令之形式要件。另被告以外之人於偵查中向檢
察官所為之陳述，除顯有不可信之情況者外，得為證據。刑事訴
訟法第一百五十九條之一第二項定有明文。是上開供述證據原則
上具證據能力，若當事人未舉證主張具顯有不可信之例外情況時
，自無於理由內就「無顯有不可信之情況」特為說明之必要。本
件證人侯李玉珠、李清音於檢察官偵查中之證述，係經檢察官依
法命其等具結後所為之陳述，且無顯有不可信之情況，原判決憑
此資為認定甲○○犯罪之依據，核無違法之處。另原判決非僅憑
證人即土地使用人乙○○等人於嘉義縣調查站調查時之供述為唯
一依據。原判決縱有未說明上開證人於審判外之供述如何得為論
罪依據之理由，而有訴訟程序之瑕疵，然排除該項證據，依卷存
其他證據，仍應為同一之認定，顯然於判決無影響，是上訴意旨
執此事項指摘，依刑事訴訟法第三百八十條規定，仍不得認係適
法之第三審上訴理由。而以判決有「應於審判期日調查之證據未
予調查」及「不載理由」之違背法令情形為第三審上訴理由者，
必須於理由狀內具體敘明其所指原審未調查之證據如何與待證事
實具有重要之關係，確為認事用法之基礎，確有調查之必要性，
因原審未予調查，又未說明不予調查之理由，致原審判決結果迥
異，如予調查，必能推翻原判決結果，始足認為與刑事訴訟法第
三百七十九條第十款及第十四款上段所定違法事由相當。經查甲
○○何以未向其他土地使用人索賄、何故未在查估前即向乙○○
要求賄賂及事後何以須將賄款退還乙○○，與乙○○於領取補償
金後，何須再將賄款匯與甲○○各節，俱與甲○○有無本件犯行
之待證事實無關，且上開事項亦均不足以影響原判決所確認之事
實，原審未為無益之調查及說明，亦難遽指為違法。甲○○上訴
意旨執此指摘原判決違法，亦非合法之第三審上訴理由。應認本
件關於甲○○部分之上訴違背法律上之程式，從程序上予以駁回
。
二、乙○○部分：
查第三審上訴書狀，應敘述上訴之理由，其未敘述者，得於提起
上訴後十日內補提理由書於原審法院，已逾上述期間，而於第三
審法院未判決前仍未提出上訴理由書狀者，第三審法院應以判決
駁回之，刑事訴訟法第三百八十二條第一項、第三百九十五條後
段規定甚明。本件上訴人乙○○因貪污案件，經原審論處其非依
據法令從事公務之人員，亦非受公務機關委託承辦公務之人，對
於依據法令從事公務之人，關於違背職務之行為，交付賄賂罪刑
後，表示不服，於九十六年三月十三日提起上訴，並未敘述理由
，迄今逾期已久，於本院未判決前仍未提出，依上開規定，乙○
○該部分之上訴自非合法，應予駁回。
據上論結，應依刑事訴訟法第三百九十五條，判決如主文。
中　　華　　民　　國　九十六　年　　六　　月　 十四 　日
                      最高法院刑事第七庭
                          審判長法官  張　淳　淙
                                法官  劉　介　民
                                法官  張　春　福
                                法官  洪　昌　宏
                                法官  蔡　彩　貞
      本件正本證明與原本無異
                                      書  記  官
中　　華　　民　　國　九十六　年　　六　　月　二十一　日
                                                      G
